臺灣臺南地方法院民事判決
110年度訴字第383號
原      告  張忠男
訴訟代理人  沈聖瀚律師
複 代 理人  蘇睿涵律師
視 同 原告  張秀敏

            林小愛
被      告  楊進富
兼 上 一人
訴訟代理人  楊進雄

上列當事人間請求返還不當得利事件，本院於民國110年12月1日
言詞辯論終結，判決如下：
    主  文
原告之訴駁回。
訴訟費用由原告負擔。
    事實及理由
壹、程序部分
一、按訴訟標的對於數人必須合一確定而應共同起訴，如其中一
    人或數人拒絕同為原告而無正當理由者，法院得依原告聲請
    ，以裁定命該未起訴之人於一定期間內追加為原告，逾期未
    追加者，視為已一同起訴，民事訴訟法第56條之1第1項定有
    明文。查原告張忠男起訴主張被告楊進富未得訴外人張博雄
    同意，擅自出售臺南市○○區○○段000地號土地（現已合併至
    同段479地號土地，下稱系爭501地號土地），張博雄因而對
    被吿楊進富有不當得利返還及侵權行為損害賠償請求權。嗣
    張博雄於民國108年11月13日死亡，上開請求權依民法第114
    8條第1項之規定，應由張博雄之全體繼承人繼承，而張博雄
    繼承人除原告張忠男外，尚有張秀敏、林小愛2人，有張博
    雄除戶謄本及其繼承人戶籍謄本在卷可稽（見南司調字卷第
    36、38至39頁），依法即應由其3人共同對被告楊進富起訴
    ，當事人適格方無欠缺。本院遂於110年8月30日依原告張忠
    男之聲請，裁定命張秀敏、林小愛於收受裁定送達後5日內
    追加為原告，該裁定於同年9月2日合法送達（見本院卷第26
    9至273頁），然張秀敏、林小愛逾期仍未追加為原告，依上
    開說明，應視為張秀敏、林小愛已與原告一同起訴，合先敘
    明。
二、次按訴狀送達後，原告不得將原訴變更或追加他訴，但請求
    之基礎事實同一者；該訴訟標的對於數人必須合一確定時，
    追加其原非當事人之人為當事人者，不在此限，民事訴訟法
    第255條第1項第2、5款定有明文。查原告張忠男原起訴聲明
    (二)部分為被告楊進富應給付原告張忠男新臺幣（下同）1,
    050,000元，及自起訴狀繕本送達之翌日起至清償日止，按
    週年利率5％計算之利息。嗣變更聲明(二)為：被告楊進富、
    楊進雄應連帶給付原告張忠男、張秀敏、林小愛1,050,000
    元，及自起訴狀繕本送達最後一位被吿之翌日起至清償日止
    ，按週年利率5％計算之利息。經核原告就聲明(二)追加張秀
    敏、林小愛為原告，屬訴訟標的對於數人必須合一確定之情
    形；就追加楊進雄為被告之部分，則屬請求之基礎事實同一
    之情形，揆諸上開規定，均應准許。
貳、實體部分
一、原告起訴主張：
(一)原告張忠男為張博雄之子，被告楊進雄為張博雄之女婿，被
    告楊進富為被告楊進雄之弟。坐落臺南市○○區○○段000地號
    土地及其上同段286建號即門牌號碼臺南市○○區○○里○○000○0
    號建物（下各稱系爭141地號土地、系爭建物，合稱系爭不
    動產）原為張博雄所有，系爭建物於95年間因遭法院拍賣，
    張博雄為保有系爭建物，遂出資交付被告楊進雄並囑託其買
    回系爭建物，被告楊進雄遂於95年3月27日以拍賣為原因，
    登記為系爭不動產之所有權人。嗣於103年間，被告楊進雄
    明知系爭建物之實際權利人為張博雄，竟擅自將系爭建物賣
    給張博雄之孫即訴外人張政壹，再向張博雄佯稱其係將系爭
    建物無償贈與予張政壹。張政壹因受被告楊進雄故意詐欺而
    以其名義將原告張忠男所提供之買賣價金計1,241,437元，
    匯款至被告楊進雄及其配偶張秀麗（嗣改名為林小愛）之帳
    戶，被告楊進雄因而獲得買賣價金之利益，並致原告張忠男
    財產權受有損害，原告張忠男自得依民法第179條規定，請
    求被告楊進雄返還所受利益，或依同法第184條第1項前段規
    定，請求被告楊進雄賠償其所受損害。
(二)又系爭501地號土地原亦為張博雄所有，張博雄為免系爭501
    地號土地遭法院拍賣，遂與被告楊進富達成假買賣之協議，
    將系爭501地號土地暫時過戶至被告楊進富名下，被告楊進
    富並於103年12月26日以買賣為原因登記為系爭501地號土地
    之所有權人。惟被告2人明知系爭501地號土地之實際權利人
    為張博雄，竟擅自將系爭501地號土地賣給訴外人李依玲，
    李依玲並於108年4月9日以買賣為原因登記為系爭501地號土
    地之所有權人，被告2人因而獲得買賣價金計1,050,000元之
    利益，致張博雄之財產權受有損害。因張博雄已於108年11
    月13日死亡，原告張忠男為張博雄之繼承人，自得依民法第
    179條規定及繼承之法律關係，請求被告連帶返還所受利益
    ，及依同法第184條第1項前段規定，請求被告連帶賠償所受
    損害。
(三)並聲明：
　1.被告楊進雄應給付原告張忠男1,241,437元，及自起訴狀繕
    本送達之翌日起至清償日止，按週年利率5％計算之利息。
　2.被告楊進富、楊進雄應連帶給付原告張忠男、張秀敏、林小
    愛1,050,000元，及自起訴狀繕本送達最後一位被吿之翌日
    起至清償日止，按週年利率5％計算之利息。
二、被告抗辯：
(一)系爭不動產雖於95年間遭法院拍賣，由張博雄出資，以被告
    楊進雄之名義拍回，並登記於被告楊進雄名下；惟因張博雄
    所提供之資金係向其岳父商借，為歸還其岳父，被告楊進雄
    遂於95年4月27日以系爭不動產為抵押向華南銀行新營分行
    貸款80萬元，並由張博雄提領其中70萬元。102年春節後，
    張博雄提及要將系爭不動產過戶回張家，被告楊進雄雖同意
    過戶，但要求給付借名登記期間就系爭不動產所支出之全部
    費用，張博雄也同意支付，而此段期間被告楊進雄代為償還
    華南銀行貸款、火險、土地稅及房屋稅等費用共計446,848
    元、貸款塗銷費用424,589元，以上共計871,437元。至於視
    同原告林小愛所收受之370,000元款項，則與本案無關。
(二)又張博雄因擔心系爭501地號土地被拍賣，而與被告楊進雄
    商議買賣，且為免銀行懷疑，遂借用被告楊進富之名義，由
    被告楊進雄出資1,000,000元購買之，雙方於103年12月17日
    簽約。系爭501地號土地嗣於107年12月20日，由被告楊進富
    授權被告楊進雄，以1,050,000元售予訴外人李依玲。綜上
    ，被告2人均無任何不當得利之情事，原告之主張並無理由
    等語。
(三)併為答辯聲明：原告之訴駁回。
三、本件經協商並簡化爭點後，確認兩造不爭執及爭執事項如下
    ：
(一)不爭執事項：
  1.原告張忠男、視同原告林小愛為張博雄之子、女，被告楊進
    雄為視同原告林小愛之夫、張博雄之女婿，被告楊進富為被
    告楊進雄之胞弟。張博雄於108年11月13死亡，繼承人為原
    告張忠男、視同原告張秀敏、林小愛。
  2.系爭不動產原登記所有權人為張林月英，實際上所有權人為
    張博雄，系爭不動產於95年間因遭法院強制執行，張博雄為
    保有系爭不動產，遂借用被告楊進雄名義，投標買回系爭不
    動產（款項為張博雄出資）。被告楊進雄於95年3月27日以
    拍賣為原因，登記為系爭不動產之所有權人，惟被告楊進雄
    實際上並未提供系爭不動產買賣價金。系爭不動產嗣後於10
    3年2月18日由被告楊進雄以買賣為原因辦理所有權移轉登記
    予張政壹。
  3.張政壹於103年2月21日分別匯款下列款項至下列帳戶：(1)
    匯款424,589元至被告楊進雄華南銀行新營分行帳戶；(2)匯
    款446,848元至被告楊進雄臺灣銀行南門分行帳戶；(3)匯款
    370,000元至視同原告林小愛（戶名為張秀麗）臺灣銀行南
    門分行帳戶。
  4.系爭501地號土地原為張博雄所有，於103年12月26日張博雄
    以買賣為原因，將系爭501地號土地移轉所有權登記予被告
    楊進富。
  5.被告楊進富委託被告楊進雄為代理人，於108年3月7日將系
    爭501地號土地以1,050,000元出賣予訴外人李依玲，嗣於同
    年4月9日以買賣為原因，移轉所有權登記予李依玲。
(二)爭執事項：
  1.原告張忠男依民法第179條或第184條第1項前段規定，擇一
    請求被告楊進雄給付1,241,437元，有無理由？
 (1)原告張忠男主張被告楊進雄故意詐欺原告張忠男及張政壹，
    導致原告張忠男受有系爭不動產買賣價金1,241,437元之損
    失，是否有據？
 (2)原告張忠男主張被告楊進雄受有系爭不動產買賣價金之利益
    ，而無法律上原因，是否有據？
  2.原告張忠男依民法第179條或第184條第1項前段規定，擇一
    請求被告2人連帶給付原告張忠男、視同原告張秀敏、林小
    愛1,050,000元，有無理由？
 (1)原告張忠男主張被告2人將系爭501地號土地擅自出售予李依
    玲，導致張博雄受有買賣價金1,050,000元之損失，應負共
    同侵權行為損害賠償責任，是否有據？
 (2)原告張忠男主張被告2人受有系爭501地號土地買賣價金之利
    益，而無法律上原因，是否有據？
四、得心證之理由：
(一)按當事人主張有利於己之事實者，就其事實有舉證之責任，
    民事訴訟法第277條本文定有明文。民事訴訟如係由原告主
    張權利者，應先由原告負舉證之責，若原告先不能舉證，以
    證實自己主張之事實為真實，則被告就其抗辯事實即令不能
    舉證，或其所舉證據尚有疵累，亦應駁回原告之請求（最高
    法院74年度台上字第913號民事判決意旨參照）。又按因故
    意或過失，不法侵害他人之權利者，負損害賠償責任。故意
    以背於善良風俗之方法，加損害於他人者亦同；無法律上之
    原因而受利益，致他人受損害者，應返還其利益，雖有法律
    上之原因，而其後已不存在者，亦同，民法第184條第1項、
    第179條分別定有明文。主張不當得利請求權存在之當事人
    ，對於不當得利請求權之成立，應負舉證責任，即應證明他
    方係無法律上之原因而受利益，致其受有損害。如受利益人
    係因給付而得利時，所謂無法律上之原因，係指給付欠缺給
    付之目的。故主張該項不當得利請求權存在之當事人，應舉
    證證明該給付欠缺給付之目的（最高法院103年度台上字第2
    198號民事判決意旨參照）。末按侵權行為之成立，須行為
    人因故意過失不法侵害他人權利，亦即行為人須具備歸責性
    、違法性，並不法行為與損害間有因果關係，始能成立，故
    主張侵權行為損害賠償請求權之人，對於侵權行為之成立要
    件應負舉證責任（最高法院100年台上字第328號民事判決意
    旨參照）。　　
(二)原告張忠男依民法第179條或第184條第1項前段規定，擇一
    請求被告楊進雄賠償1,241,437元，均無理由：
　1.原告張忠男主張被告楊進雄明知系爭不動產係由張博雄出資
    購買，竟向張博雄佯稱為贈與，實際卻將系爭不動產出賣張
    政壹，係故意詐欺原告張忠男及張政壹，導致原告張忠男受
    有系爭不動產買賣價金損害，被吿楊進雄則屬無法律上原因
    受有買賣價金之利益等情，為被告楊進雄所否認，並以前詞
    置辯，自應由原告張忠男就其所主張被吿楊進雄構成侵權行
    為或不當得利事實負舉證責任。
　2.查兩造就系爭不動產原登記所有權人為張林月英，實際上所
    有權人為張博雄，系爭不動產於95年間因遭法院強制執行，
    張博雄為保有系爭不動產，遂借用被告楊進雄名義，投標買
    回系爭不動產（款項為張博雄出資），被告楊進雄於95年3
    月27日以拍賣為原因，登記為系爭不動產之所有權人，惟被
    告楊進雄實際上並未提供系爭不動產買賣價金；系爭不動產
    嗣後於103年2月18日由被告楊進雄以買賣為原因辦理所有權
    移轉登記予張政壹等情並不爭執，固可認定被吿楊進雄與張
    博雄間就系爭不動產有借名登記之合意，被吿楊進雄僅為借
    名登記之名義人，張博雄才是實際所有權人。
　3.原告張忠男主張被告楊進雄故意詐欺原告張忠男及張政壹，
    導致原告張忠男受有系爭不動產買賣價金1,241,437元之損
    失，尚屬無據：
 (1)然原告張忠男主張被吿楊進雄故意詐欺張政壹，謊稱需以1,
    241,437元出售系爭不動產予張政壹，原告張忠男遂代張政
    壹給付1,241,437元予以被吿楊進雄，導致原告張忠男受有
    前開款項之損害等語。被吿固然就張政壹於103年2月21日分
    別匯款下列款項至下列帳戶：(1)匯款424,589元至被告楊進
    雄華南銀行新營分行帳戶；(2)匯款446,848元至被告楊進雄
    臺灣銀行南門分行帳戶；(3)匯款370,000元至視同原告林小
    愛（戶名為張秀麗）臺灣銀行南門分行帳戶等節並不爭執，
    然否認前開款項為買賣價金，辯稱：前開款項其中匯款至其
    帳戶內871,437元係其於借名登記期間就系爭不動產所支出
    之代償房貸、火險、土地稅及房屋稅及貸款清償等費用，此
    係張博雄為辦理過戶而同意返還之費用，授權原告張忠男全
    權處理，其餘370,000元則與本案無關等語。
 (2)經查張政壹固然曾於103年2月21日匯款前開款項予被告楊進
    雄、視同原告林小愛，然當事人間交付金錢之原因多端，無
    法單純以前開匯款事實推論該部分款項交付被吿楊進雄之原
    因即為系爭不動產之買賣價金。又依照系爭不動產移轉登記
    辦理當時提出之所有權買賣移轉契約書記載，系爭141地號
    土地買賣價金為605,728元、系爭建物買賣價金為194,400元
    ，系爭不動產買賣總價為800,128元，有臺南市白河地政事
    務所110年3月12日函所檢附之系爭不動產登記申請書可資佐
    證（見本院卷第51-56頁），已與原告所主張之系爭不動產
    買賣價金數額不符，原告又未能提出其他買賣契約書，是原
    告主張基於買賣關係而交付被吿楊進雄1,241,437元等語，
    已非無疑。
 (3)原告復舉證人張政壹之證述為證，其於本院審理中證稱略以
    ：「系爭建物是被告楊進雄賣給我的，我有於103年2月21日
    由原告張忠男出資，匯款給被告楊進雄、視同原告林小愛，
    被告楊進雄跟我說是買賣房子的錢，分別匯3個不同帳戶。
    原告張忠男將張博雄接來臺南住後，才知道當初被告楊進雄
    取得系爭建物是由張博雄出資的，張博雄一直以為被告楊進
    雄是將系爭建物過戶給我，但事實上是有經過買賣」等語（
    見本院卷第286至289頁）。然查證人張政壹為原告張忠男之
    子，又為系爭不動產現所有權人，與本案顯有利害關係，實
    難期待其所為證詞中立而無偏頗。參以證人張政壹亦證稱：
    「我不知道總共匯款多少錢...當初系爭不動產轉到我名下
    要付的金額就是當初3張匯款單所示，總額我沒有印象」等
    語（見本院卷第287、289頁），核與一般買賣不動產時雙方
    均會就買賣總價詳加確認而理應知悉總價之常情不符。據此
    ，尚難僅憑上開證述即認被告楊進雄有何故意詐欺原告張忠
    男以獲取買賣價款1,241,437元之不法行為存在。
 (4)酌以系爭建物於95年4月間設定抵押予華南銀行，並於103年
    2月間因清償而塗銷該抵押權，有系爭建物地籍異動索引附
    卷足憑（見南司調字卷第25至26頁）；被告楊進雄之華南銀
    行帳戶自95年4月27日起至103年2月6日止期間內均持續扣繳
    房貸本息、火險保費，數額共計446,848元，亦有被吿楊進
    雄所提之華南銀行存摺細目為證（見本院卷第125、129至14
    5頁），堪認被吿楊進雄所辯其於系爭不動產借名登記期間
    內有為張博雄代償房貸、火險、土地稅及房屋稅等費用446,
    848元等情為可採。衡情一般借名登記之不動產所生之權利
    義務最終應歸屬實際所有權人，於借名登記契約終止時，契
    約當事人間結算此段期間費用，尚屬合理，被告楊進雄辯稱
    其取得之前開款項屬與張博雄間合意終止借名登記契約之對
    價，與常情相符，非無可憑。
 (5)原告並未再提出其他證據證明被告楊進雄與張政壹間就系爭
    不動產確實有達成買賣合意，難認被吿楊進雄有不法取得買
    賣價金之情形，自難推論被吿楊進雄對原告有故意詐欺之不
    法行為以致於侵害原告張忠男之財產權。原告張忠男依民法
    第184條第1項前段規定，請求被告楊進雄負侵權行為損害賠
    償責任，要難准許。
  4.原告張忠男主張被告楊進雄受有系爭不動產買賣價金之利益
    ，而無法律上原因，亦非有據：
 (1)原告張忠男復主張系爭不動產實際上為張博雄所有，被告楊
    進雄無法律上原因獲得買賣價金之利益，致原告張忠男受有
    損害，自應返還所受利益等情，亦為被告楊進雄所否認，自
    應由原告張忠男就此負舉證責任。惟查：被告楊進雄並未獲
    有系爭不動產買賣價金1,241,437元之不法利益，業經認定
    如前，而其抗辯所取得之871,437元乃基於與張博雄間合意
    終止借名登記契約之對價，則非無據，原告張忠男並未證明
    被吿楊進雄有何無法律上原因而受有利益之情事，自不得向
    被吿楊進雄主張不當得利返還請求權。
 (2)至於張政壹匯款予視同原告林小愛之370,000元部分，原告
    張忠男既未證明上開款項實際係由被告楊進雄所受領，難認
    被吿楊進雄受有此部分利益，原告張忠男依據不當得利之法
    律關係向被告楊進雄請求返還，亦非適法。
(三)原告張忠男依民法第179條或第184條第1項前段規定，擇一
    請求被告連帶給付原告張忠男、視同原告張秀敏、林小愛1,
    050,000元，為無理由：
　1.原告張忠男主張被告將系爭501地號土地擅自出售予李依玲
    ，導致被繼承人張博雄受有買賣價金1,050,000元之損失，
    應負共同侵權行為損害賠償責任，洵屬無據：
 (1)原告張忠男主張被告明知其等與張博雄間就系爭501地號土
    地之買賣屬於假買賣，其等並非系爭501地號土地之所有權
    人，卻將系爭501地號土地擅自出售予李依玲，致張博雄受
    有買賣價金1,050,000元之損失，應負共同侵權行為損害賠
    償責任，張博雄死亡後，為繼承人之原告張忠男及視同原告
    張秀敏、林小愛得依照繼承關係請求被吿連帶賠償等情，為
    被告2人所否認，依前揭說明，自應由原告張忠男就被吿構
    成共同侵權行為之事實負舉證責任。
 (2)查系爭501地號土地原為張博雄所有，於103年12月26日張博
    雄以買賣為原因，將系爭501地號土地移轉所有權登記予被
    告楊進富；被告楊進富委託被告楊進雄為代理人，於108年3
    月7日將系爭501地號土地以1,050,000元出賣予訴外人李依
    玲，嗣於同年4月9日以買賣為原因，移轉所有權登記予李依
    玲等情，為兩造所不爭執，此部分事實，首堪認定。
 (3)原告張忠男所為前開主張無非係以系爭501地號土地地籍異
    動索引及系爭501地號土地於108年4月9日以買賣為原因之登
    記相關資料為證（見南司調字卷第27至35頁、本院卷第27至
    35頁）。惟查前開證據僅能證明系爭501地號土地於103年及
    108年間移轉登記之客觀經過，無法證明原告主張被吿與張
    博雄間於103年間就系爭501地號土地之買賣為假買賣等語，
    即為可採。
 (4)反觀被告辯稱103年間因張博雄擔心系爭501地號土地遭債權
    銀行拍賣，而與被吿楊進雄間商議買賣，為免銀行懷疑動機
    ，故借用被告楊進富之名義，由被告楊進雄出資，於103年1
    2月17日以價金1,000,000元簽約，其中300,000元以匯款支
    付，700,000元則以現金支付等語，則據被吿提出系爭501地
    號土地買賣契約書、台北富邦銀行存摺類存款存入存根為證
    （見本院卷第149至155頁）。由前開土地買賣契約書觀之，
    買方（被告楊進富）與賣方（張博雄）均各蓋雙方印文，買
    賣價款議定為100萬元，完稅款30萬元及交地款70萬元，後
    者並有「本款以現金支付。簽收人：張博雄」之註記，核與
    一般買賣契約記載事項常情相符，被告所辯，要屬有據，堪
    認被告抗辯其與張博雄間就系爭501地號土地確有成立真實
    買賣關係等語，足以採信。被告既為系爭501地號土地之登
    記名義及實際所有權人，嗣後將系爭501地號土地出售予李
    依玲，自屬適法，難認有何故意或過失不法侵害張博雄權利
    之情形存在。
 (5)原告張忠男僅空言泛稱其等與張博雄間就系爭501地號土地
    之買賣為假買賣，未能提出其他證據證明被告2人無權出售
    系爭501地號土地，其主張張博雄對被告具有侵權行為損害
    賠償請求權，即為無憑。原告張忠男無從藉由繼承取得上開
    權利，其依民法第184條第1項前段規定請求被告連帶負擔侵
    權行為損害賠償責任，核屬無據。
　2.原告張忠男主張被告受有系爭501地號土地買賣價金之利益
    ，而無法律上原因，亦非有據：
 (1)原告張忠男另主張系爭501地號土地為張博雄所有，被告無
    法律上原因獲得出售予李依玲之價金利益，致張博雄受有損
    害，自應返還所受利益予張博雄之繼承人等情，亦為被告2
    人所否認，依前揭說明，自應由原告張忠男就其所主張不當
    得利之事實舉證責任。
 (2)惟查被告與張博雄間就系爭501地號土地確實具有買賣關係
    ，已如前述，被告楊進富經由買賣關係合法取得系爭501地
    號土地之所有權，被吿後續出售系爭501地號土地並獲得買
    賣價金，屬本於所有權之合法處分行為，難認有何無法律上
    原因受有利益之情形存在，張博雄自不得對被告主張不當得
    利請求權。原告張忠男、視同原告張秀敏、林小愛無從藉由
    繼承取得上開權利。原告張忠男並未能提出其他證據證明被
    告獲得系爭501地號土地買賣價金為無法律上原因，其依民
    法第179條規定及繼承之法律關係，請求被告連帶給付原告
    張忠男及視同原告張秀敏、林小愛1,050,000元之不當得利
    ，要屬無據。
五、綜上所述，原告張忠男並未就本件被吿構成侵權行為或不當
    得利之要件負舉證責任，其依民法第179條或第184條第1項
    前段規定，擇一請求被告楊進雄給付原告張忠男1,241,437
    元，及請求被告連帶給付原告張忠男、視同原告張秀敏、林
    小愛1,050,000元，暨均自起訴狀繕本送達翌日起至清償日
    止，按週年利率5％計算之法定遲延利息，均無理由，應予駁
    回。
六、本件為判決基礎之事證已臻明確，兩造其餘攻擊、防禦方法
    及所提之證據，經本院審酌後，認與判決之結果不生影響，
    爰不一一論列，併此敘明。
七、訴訟費用負擔之依據：民事訴訟法第78條。
中　　華　　民　　國　　110 　年　　12　　月　　30　　日
                  民事第四庭  法　官　   許育菱
以上正本係照原本作成。
如對本判決上訴，須於判決送達後20日內向本院提出上訴狀。如
委任律師提起上訴者，應一併繳納上訴審裁判費。
中　　華　　民　　國　　111 　年　　1 　　月　　4 　　日
                              書記官     吳采蓉